【裁判字號】    95,台上,858
【裁判日期】    950427
【裁判案由】    排除侵害等
【裁判全文】
最高法院民事判決              九十五年度台上字第八五八號
    上  訴  人  劉水娣即廣修禪寺管理人
                        25號.
    訴訟代理人  林榮和律師
    被 上訴 人  屏東縣高樹鄉公所
                        329.
    法定代理人  甲○○
    訴訟代理人  邱明政律師
上列當事人間請求排除侵害等事件，上訴人對於中華民國九十三
年十月十五日台灣高等法院高雄分院第二審判決（九十二年度上
字第二０六號），提起上訴，本院判決如下：
    主  文
原判決廢棄，發回台灣高等法院高雄分院。
    理  由
本件上訴人主張：伊於民國六十年間將興建在廣修禪寺現址之燒
材式火葬場，遷至屏東縣高樹鄉○○○段七０六地號土地（下稱
系爭土地）內，至七十五年間以總價新台幣（下同）六百八十九
萬元委由訴外人三傑耐火化工股份有限公司（下稱三傑公司）承
建自動化ＳＣＦ－０三型火葬爐、預備爐基礎，預留孔及冷凍庫
各一座、火化場一間及附屬設施等現代化火葬場（下稱系爭火葬
場），惟為申請政府補助款及地目變更等，乃於七十七年間與被
上訴人協商，以被上訴人名義補請領建築執照及申請使用執照，
由被上訴人發包興建，伊與三傑公司之契約變更興建二座火葬爐
，並將火葬爐之設施贈與被上訴人，且與被上訴人訂立利得分配
契約。又伊於管理系爭火葬場期間，因設施不敷使用，而自費增
建如原判決附圖（下稱附圖）Ｂ部分所示之鐵棚架，供作喪家休
息之用，Ｃ部分所示之鐵皮蓋建物，供作停棺室之用。嗣因被上
訴人欲將系爭火葬場取回自營，經高樹鄉鄉民代表會通過，屏東
縣政府准予核備，於九十一年四月十九日與伊簽訂之火葬場管理
使用合約書（下稱系爭合約）增列第十條約定：「委託管理使用
期間，甲方（即被上訴人）如有意收回自營，乙方（即上訴人）
不得異議，惟甲方對乙方應為協議適度補償」。伊於被上訴人願
協議適度補償下，予以應允，惟事後被上訴人拒不補償，竟於九
十二年一月一日起將該火葬場收回自營，侵害伊管理使用之權益
，且未依系爭合約第十條補償，致伊受有損害，即有不當得利之
情事等情，爰依契約及不當得利之法律關係，求為命被上訴人給
付伊一千一百四十四萬元及其法定遲延利息之判決（於原審減縮
請求五百萬元及其法定遲延利息）。
被上訴人則以：兩造於七十九年五月一日簽訂高樹鄉火葬場管理
使用合約，約定火葬場房舍由伊負責招標興建，火葬爐則由上訴
人負責採購安裝無償贈與伊，並約定系爭火葬場由伊委託上訴人
管理使用，期間三年，屆期再辦理續約。系爭火葬場含火葬爐等
設施均屬伊所有，委託上訴人管理、經營；附圖Ｂ、Ｃ部分所示
之建物係以系爭火葬場之收入支付興建，並非上訴人所有，且伊
非於委託管理合約期間內收回自營，依約上訴人亦無請求補償之
權利等語，資為抗辯。
原審維持第一審所為上訴人敗訴之判決，駁回其上訴，無非以：
上訴人主張之事實，固提出土地登記謄本、高樹鄉火葬場建築執
照申請書、使用執照、系爭合約書、被上訴人函文等件為證，惟
查兩造於七十九年五月一日簽訂之「高樹鄉火葬場管理使用合約
」第一條、第二條之約定，系爭火葬場之屋舍係被上訴人以其名
義起造，火葬爐則係上訴人負責採購安裝，完工後將產權贈與被
上訴人。是系爭火葬場屬被上訴人所有，應無疑義。則被上訴人
於委託管理期間屆滿，依約收回系爭火葬場自營，即無不合。其
次，依系爭合約第一條約定：「甲方（即被上訴人）所有坐落高
樹鄉第一公墓火葬場（東振新段七０六號）乙座，委託乙方（即
上訴人）管理經營，合約日期：自九十一年元月一日起至九十一
年十二月底止共一年」。第十條約定：「委託管理使用期間，甲
方如有意收回自營，乙方不得異議，惟甲方對乙方應為協議適度
補償」。第五條約定：「委託管理使用於期限屆滿前一月，如乙
方認需再續約，應向甲方提出申請」等語。足見系爭火葬場屬被
上訴人所有，被上訴人將之委託上訴人管理，期間自九十一年一
月一日起至同年十二月三十一日止。而上訴人未依約定於期限屆
滿前一個月向被上訴人申請續約，被上訴人於委託管理期間屆滿
後之九十二年一月一日收回自營，既非於委託管理期間內收回自
營，自無須依合約第十條之約定，對上訴人為協議補償。是上訴
人依系爭合約之約定，請求被上訴人為適當之補償，即屬無據。
又查，附圖Ｂ、Ｃ部分所示之建物，係上訴人於被上訴人將系爭
火葬場委託管理期間所建，並將該建物管理之收入列入公帳，則
上開建物係上訴人以管理費用僱工興建，為系爭火葬場之附屬建
物，同屬被上訴人所有，被上訴人於委託管理期間屆滿收回自營
，即無不當得利之可言。從而，上訴人依契約及不當得利之法律
關係，請求被上訴人給付五百萬元及其法定遲延利息，為無理由
，不應准許等詞，為其判斷之基礎。
惟查卷附兩造所不爭之系爭合約第十條既約定：「委託管理使用
期間，甲方（即被上訴人）如有意收回自營，乙方（即上訴人）
不得異議，惟甲方對乙方應為協議適度補償」等語（見一審卷第
二三頁），且被上訴人先後於九十一年四月十七日上午九時三十
分、同年六月十八日下午三時、同年十月二日下午三時、同年十
一月六日下午三時召開高樹鄉火葬場收回自營協調會，討論系爭
火葬場收回自營後，補償上訴人事宜（見一審卷第二四頁至第二
九頁），並於九十二年一月二日、同年月二十九日以屏高鄉民字
第０九一００一四四０三號、第０九二００００七四二號函致上
訴人表示於委託管理期間屆滿收回自營，願補償二百萬元（見原
審卷第三一頁、第三三頁），則被上訴人於九十一年十二月三十
一日系爭火葬場委託管理期間屆滿之前，似已向上訴人表示收回
自營，願意補償二百萬元。而被上訴人於委託管理期間屆滿前已
表示收回自營，依約上訴人既不得異議，能否謂上訴人未依約於
期限屆滿前一個月向被上訴人申請續約，即認被上訴人收回自營
，無須依合約第十條之約定對上訴人為補償？尚非無疑。原審未
詳予審究，遽為不利於上訴人之認定，自嫌速斷。次查當事人於
訴訟上所為自認，在辯論主義所行之範圍內有拘束法院之效力，
法院自應認當事人自認之事實為真，以之為裁判之基礎。本件被
上訴人於第一審自認附圖Ｂ、Ｃ部分所示之建物係上訴人所興建
（見原審卷第四九頁），原審在被上訴人未依民事訴訟法第二百
七十九條第三項規定撤銷此項自認前，徒以上訴人於委託管理期
間將該建物之收入列入公帳，遽認係以管理費用僱工興建，為系
爭火葬場之附屬建物，同屬被上訴人所有，即有可議。末按所謂
附屬建物，係指依附於原建築以助其效用而未具獨立性之次要建
築而言。查卷附照片顯示（見原審卷第六０頁至第六一頁），附
圖Ｂ、Ｃ部分所示之建物與系爭火葬場之使用，似難謂其無獨立
性，且附圖Ｂ、Ｃ部分所示之建物是否依附於系爭火葬場，常助
該火葬場之經濟效用？乃原審未詳調查，遽以上開理由，認附圖
Ｂ、Ｃ部分所示之建物為系爭火葬場之附屬建物，同屬被上訴人
所有，進而為不利於上訴人之判決，亦有未合。上訴論旨，指摘
原判決不當，求予廢棄，非無理由。
據上論結，本件上訴為有理由。依民事訴訟法第四百七十七條第
一項、第四百七十八條第二項，判決如主文。
中    華    民    國  九十五  年    四    月  二十七  日
                      最高法院民事第七庭
                          審判長法官  劉  延  村
                                法官  劉  福  來
                                法官  黃  秀  得
                                法官  吳  謀  焰
                                法官  李  寶  堂
      本件正本證明與原本無異
                                      書  記  官
中    華    民    國  九十五  年    五    月    八    日
                                                      Ｋ


司法院資訊處製作；財團法人民間司法改革基金會備份。
